【裁判字號】    91,自緝,78
【裁判日期】    920530
【裁判案由】    詐欺
【裁判全文】
臺灣臺北地方法院刑事判決                          九十一年度自緝字第七八號
    自  訴  人  甲○○
    被      告  丙○○
右列被告因詐欺案件，經自訴人提起自訴，本院判決如左：
    主  文
丙○○無罪。
    理  由
一、自訴意旨略以：自訴人甲○○係飛騰托運行、弘域托運行、弘益貨櫃運輸公司負
    責人，被告丙○○經友人介紹認識後經常以支票向自訴人調現，自訴人現尚執有
    被告簽發之二紙支票可證，民國九十一年十月二十一日被告在臺北市○○路一二
    六巷十九弄四之三號飛騰托運行內，以須兌付同月二十五日面額新臺幣（下同）
    十七萬四千八百元向自訴人調現之支票為由，向自訴人商借面額六萬元之支票一
    紙，以便渠調現後加上自有之現金，兌現前開支票，自訴人不疑其詐，遂簽發馮
    蕙芳為發票人之臺北市第一信用合作社九十年十月三十日期第ＫＥ000000
    0號面額六萬元之支票一紙交付被告（馮女支票授權由自訴人簽發並負責兌現，
    故事實上之被害人為自訴人）持往調現，俾供軋平二十五日支票之用，詎料被告
    並未將調得之款供軋平前開支票之用，人亦從此避不見面，迄今不知去向，被告
    因無資力軋平支票，猶向自訴人詐稱借自訴人之支票調現後供兌現伊之支票，然
    於取得自訴人所開支票向乙○○調取現金後並未充作軋平伊支票之用，自係以花
    言巧語之詐術，騙取自訴人將支票交付，調取現金據為己有，顯已觸犯刑法第三
    百三十九條第一項之詐欺取財罪嫌。
二、按犯罪事實應依證據認定之，無證據不得推定其犯罪事實；又不能證明被告犯罪
    者，應諭知無罪之判決，刑事訴訟法第一百五十四條、第三百零一條第一項分別
    定有明文。次按以被害人之陳述為認定犯罪之依據時，必其陳述並無瑕疵，且就
    其他方面調查，又與事實相符，始能認有證據能力；且事實之認定，應憑證據，
    如未能發現相當證據，或證據不足以證明，自不能以推測或擬制之方法，以為裁
    判基礎；又刑法第三百三十九條第一項詐欺罪之成立，須意圖為自己不法之所有
    ，以詐術使人將本人或第三人之物交付為要件，所謂以詐術使人交付，必須被詐
    欺人因其詐術而陷於錯誤，若其所用方法，不能認為詐術，亦不致使人陷於錯誤
    ，即不構成該罪，此分別有最高法院六十一年臺上字第三０九九號著有判例、四
    十年臺上字第八六號判例、四十六年臺上字第二六０號判例可資參照。即刑法詐
    欺罪之成立，以行為人自始有為自己或第三人不法所有之意圖為要件，債務人於
    債之關係成立後，有未依債之本旨履行給付者，依社會一般交易經驗原因非一，
    或因不可歸責之事由而不能給付，或因合法主張抗辯而拒絕給付，甚至債之關係
    成立後，始行惡意遲延給付，皆有可能，非盡可推定為自始無意給付之詐欺犯罪
    一端；是若無足以證明其在債之關係發生時，自始即具有不法所有意圖之積極證
    據，亦僅能令負民事債務不履行之責任，要難以單純債務不履行之狀態，而推定
    債務人自始即有不法所有意圖之詐欺犯意。
三、自訴人甲○○認被告丙○○涉有詐欺取財犯行，無非係以面額二萬五千元、十七
    萬四千八百元之支票及退票理由單各二紙、板橋地方法院九十一年度促字第六九
    五七號支付命令為依據。訊據被告固不否認向自訴人商借馮蕙芳簽發面額六萬元
    之支票，惟堅詞否認有詐欺自訴人之犯行，辯稱：十七萬四千八百元之支票是伊
    借予自訴人，此外自訴人尚向伊借好幾張支票未返還，伊並未訛以要兌現該紙支
    票而商借馮蕙芳簽發面額六萬元之支票等語。
四、經查：
（一）自訴意旨原固指稱被告簽發十七萬四千八百元支票向自訴人調現，惟經本院諭
      請自訴人提出交付調現款項予被告之證據，自訴人改稱：被告在九十年六月二
      十二日及七月五日持二張面額各為一四七、八○○及六五、五○○元，發票日
      均為八月二十五日的支票向我調現，我把票轉出去向金主借的該二筆款項後，
      借錢給被告，八月二十五日是禮拜六，所以客戶要在二十七日禮拜一提示支票
      ，被告八月二十七日跟我說他帳戶裡沒有錢，沒有辦法兌現前開二張借款支票
      ，我為了怕金主沒有辦法兌現，就在八月二十七日匯了五○、○○○元及一一
      ○、○○○元給被告，以兌現被告前開借款支票，被告為了還我所匯二筆款項
      ，所以在八月二十九日開了一七四、八○○元的支票給我償還我匯的款項等語
      在卷（見九十二年三月二十五日訊問筆錄），並提出匯款單二紙為憑。惟被告
      當庭駁稱：我沒有向自訴人調借一四七、八○○及六五、五○○元，前述二張
      匯款單是自訴人跟我借票，要負責把款項匯到我戶頭裡，一七四、八○○元的
      票是自訴人跟我借票，不是我償還他的欠款等語（見同日筆錄）。
（二）依自訴人當庭所陳，其於九十年八月二十七日代被告墊款十六萬元（即五萬元
      加十一萬元等於十六萬元）還款予金主，然被告卻於二日後即九十年八月二十
      九日簽發十七萬四千八百元之支票予其做為還款支票，其代墊金額顯與還款金
      額不合，自訴人又無法再提出其他證據證明該紙支票確係還款支票，則被告簽
      發予自訴人面額十七萬四千八百元之支票，究為自訴狀所指被告持向自訴人「
      調現」之支票，或係自訴人當庭所陳代被告墊款後之「還款」支票，抑或是被
      告所辯伊借予自訴人之支票，即非無疑。苟該紙支票係「調現」支票，則自訴
      人對於被告以「商借六萬元支票向他人調現後加上自有現金以供兌現前向自訴
      人『調現』支票」之詐欺手段，顯然未能舉證以實其說，且與其當庭所述齬齟
      ；又如該紙支票係「還款」支票，則代墊金額十六萬元又與還款金額十七萬四
      千八百元不合。然姑不論該紙支票究係「調現」或是「還款」支票，由自訴人
      指陳被告經常以支票向其調現，被告亦指稱自訴人時常向伊借票，暨自訴人指
      訴前後一不等情節觀之，其二人間應常有支票及金錢之往來關係，且交情非淺
      ，自訴人自無可能僅因被告表示需用款項以兌現前簽發予自訴人之支票一語，
      即陷於錯誤，而交付發票人為馮蕙芳面額六萬元之支票！被告所為亦難認係施
      用詐術行為。
（三）末查，自訴人交付予被告發票人為馮蕙芳面額六萬元之支票，係由被告持向乙
      ○○調現，乙○○雖因被告未償還調現款項而向臺灣板橋地方法院聲請支付命
      令，由該法院核發九十一年度促字第六九五七號支付命令，業據本院調取該案
      卷核閱無誤。惟支票持票人乙○○尚未向發票人馮蕙芳聲請強制執行，復據自
      訴人陳述在卷；而被告又已於本案審結前，向乙○○贖回該紙支票，當庭交還
      予自訴人，有本院九十二年五月六日訊問筆錄、同年五月二十日審理筆錄在卷
      可憑，益見被告應無為自己不法所有之意圖。
  綜右所述，本案被告簽發予自訴人面額十七萬四千八百元支票之原因，自訴人指訴
  前後一不，自訴人與被告二人又經常有票據金錢往來關係，參以被告嗣後復已將自
  訴人所指六萬元支票返還予自訴人，實難認其有何為自己不法所有之意圖而對自訴
  人施詐之舉。此外，復查無其他積極證據足資認定被告涉有自訴人所指之詐欺取財
  犯行，既不能證明被告犯罪，依法自應為無罪之諭知。
據上論斷，應依刑事訴訟法第三百四十三條、第三百零一條第一項，判決如主文。
中      華      民      國    九十二    年      五      月     三十     日
            臺灣臺北地方法院刑事第四庭
                                        法  官  吳靜怡
右正本證明與原本無異。
如不服本判決，應於判決送達後十日內，向本院提出上訴狀。
                                        書記官  游秀珠
中      華      民      國    九十二    年      六      月       三     日


司法院資訊處製作；財團法人民間司法改革基金會備份。
